臺灣高等法院高雄分院民事判決
111年度重上更二字第10號
被上訴人即
原      告  許林碧雲
兼  法  定
代  理  人  許聰彬  
共      同  陳魁元律師
訴訟代理人  蘇伯維律師
被上訴人即
原      告  許秋芬  
上  訴  人
即  被  告  鮑能俐（許聰偉之承受訴訟人）

            許立德（許聰偉之承受訴訟人）

            許恬恬（許聰偉之承受訴訟人）

            許婷婷（許聰偉之承受訴訟人）

共      同
訴訟代理人  許龍升律師
上列當事人間請求侵權行為損害賠償事件，上訴人對於中華民國
105年10月31日臺灣高雄地方法院104年度重訴字第192號第一審
判決提起上訴，經最高法院第二次發回更審，被上訴人為訴之變
更，本院於111年11月16日言詞辯論終結，判決如下：
    主      文
上訴人於繼承己○○遺產範圍內應連帶給付被上訴人新臺幣陸佰貳
拾貳萬伍仟元，及自民國一○五年八月九日起至清償日止，按週
年利率百分之五計算之利息予兩造公同共有。
本判決所命給付，於被上訴人以新臺幣貳佰零捌萬元為上訴人供
擔保後得假執行。
變更之訴之訴訟費用，由上訴人連帶負擔。
    事實及理由
壹、程序部分
一、本件原上訴人許偉聰於民國111年6月30日死亡，其繼承人辛
    ○○、甲○○、丙○○、戊○○等4人聲明承受訴訟，有戶籍謄本及
    繼承系統表、聲明承受訴訟狀在卷可稽（見本院卷第201頁
    、第227頁至第229頁）。又乙○○○於111年6月29日受監護宣
    告，庚○○為監護人，並由庚○○聲明承受訴訟，有臺灣高雄少
    年及家事法院110年度監宣字第2號裁定及聲明承受訴訟狀在
    卷可稽（見本院卷第173頁至第191頁），核均無不合，應予
    准許。
二、又訴狀送達後，原告不得將原訴變更或追加他訴。但因情事
    變更而以他項聲明代最初之聲明者，不在此限，民事訴訟法
    第255條第1項第4款定有明文。查己○○於本院審理期間死亡
    ，經上訴人聲明承受訴訟，被上訴人變更訴之聲明為上訴人
    應於繼承己○○遺產範圍內連帶給付新臺幣（下同）6,225,00
    0元，及自105年8月9日起至清償日止，按週年利率5%計算之
    利息予兩造公同共有，上訴人就被上訴人因己○○死亡而為此
    變更訴之聲明，於程序上不爭執（見本院卷第197頁至第198
    頁），是以，本院審理範圍即屬被上訴人所為前揭變更之訴
    有無理由，合先敘明。
三、被上訴人丁○○經合法通知，未於言詞辯論期日到場，核無民
    事訴訟法第386條各款所列情形，爰依上訴人聲請，由其一
    造辯論而為判決。
貳、實體部分
一、被上訴人主張：訴外人許登燦（102年4月21日死亡）與乙○○
    ○為夫妻，育有子女庚○○、丁○○及己○○。許登燦因罹患膀胱
    癌，於102年2月18日召集在臺家人，表示將其開設陽信商業
    銀行股份有限公司三鳳分行000000000號帳戶（下稱陽信三
    鳳分行及304帳戶）之存摺、印章由己○○保管。詎己○○受許
    登燦委託提領304帳戶內如第一審判決附表（下稱附表）二
    編號1至17所示款項（以下合稱系爭款項）合計6,225,000元
    ，竟未交付許登燦。為此，爰依民法第541條第1項規定及繼
    承之法律關係，求為判命：㈠如主文第一項所示。㈡願供擔保
    准予宣告假執行（其餘部分均已判決確定，茲不予贅述）。
二、上訴人則以：系爭款項係由許偉聰陪同許登燦或由許偉聰與
    乙○○○一起陪同許登燦提領，由許登燦自行處理，被上訴人
    請求並無理由等語為辯。並聲明：被上訴人變更之訴及假執
    行之聲請均駁回。
三、兩造不爭執事項：
　㈠乙○○○與許登燦婚後育有庚○○、丁○○及己○○。許登燦於102年4
    月21日死亡，乙○○○、庚○○、丁○○及己○○為許登燦之法定繼
    承人，均未向法院聲明拋棄繼承。
  ㈡乙○○○係家管，受許登燦要求至陽信三鳳分行開設0000000000
    號帳戶（下稱946帳戶），該帳戶款項均由許登燦存入，乙○
    ○○迄至許登燦死亡止，均不曾保管946帳戶之存摺、印章。
  ㈢許登燦原係東昇公司負責人。許登燦在陽信三鳳分行開設304
    帳戶，並以乙○○○名義在陽信三鳳分行開設946帳戶。上開2
    帳戶內款項均供許登燦作為東昇公司營運資金、往來調度及
    家庭日常支出使用。
  ㈣許登燦因罹患膀胱癌，於101年間開刀。東昇公司於102年1月
    31日變更登記由被上訴人擔任董事長。
  ㈤許登燦於102年2月18日召集在臺家人，表示304、946帳戶存
    摺、印章由己○○保管使用，並贈與乙○○○500萬元。
　㈥946帳戶如附表一所示款項均係己○○所提領。
  ㈦304帳戶如附表二編號18至21所示款項，均係由己○○所提領。
  ㈧乙○○○就附表一、二所示款項，於許登燦死亡後向臺灣高雄地
    方檢察署（下稱高雄地檢署）對己○○提起偽造文書、詐欺等
    告訴，檢察官以103年度偵字第13929號偵查後起訴，經高雄
    地院以105年度訴字第234號判決無罪，檢察官提起上訴，本
    院106年度上訴字第651號判決己○○於102年4月22日提領存款
    部分有罪，其餘部分無罪，未據上訴，業已確定（下稱系爭
    刑案）。
四、本件爭點：系爭款項是否係由己○○所提領？如是，有無交付
    許登燦？被上訴人請求上訴人於繼承己○○遺產範圍內返還系
    爭款項有無理由？
五、經查：
　㈠按當事人主張有利於己之事實者，就其事實有舉證之責任；
    但法律別有規定，或依其情形顯失公平者，不在此限。民事
    訴訟法第277條定有明文。是負舉證責任之一方，應先就主
    張法律關係之要件事實提出證據證明，使法院就該要件事實
    得有真實之確信，此時，另一方就其利己之抗辯即不得不提
    出反證，以動搖法院所形成之確信，此為舉證責任分配之原
    則。次按受訴法院於具體個案決定是否適用民事訴訟法第27
    7條但書所定公平原則，以轉換舉證責任或降低證明度，應
    視各該訴訟事件類型之特性及待證事實之性質，審酌兩造舉
    證難易、距離證據遠近、是否證據偏在、經驗法則所具蓋然
    性之高低等因素，並依誠信原則，定其舉證責任誰屬或斟酌
    是否降低證明度，進而為事實之認定。倘依個案情形，由原
    負舉證責任之一造舉證，尚無困難，而無「顯失公平」之情
    形，自應仍適用該本文之規定，以定其舉證責任。
  ㈡本件被上訴人主張己○○受託提領系款項之事實，雖為己○○及
    上訴人所否認，惟查：
　⒈己○○於系爭刑案偵查時，已於102年11月28日偵訊時自承庚○○
    於102年3月25日方回國，之前伊與父母均住在三民街住處，
    父親未過世前，存摺、印章均放父親處，要領錢即叫伊領。
    伊自101年10月14日起至102年4月間分別至陽信三鳳分行臨
    櫃提領現金及以美元兌換新臺幣，惟係父親要伊去，伊有前
    往陽信銀行青年分行、岡山分行提領許登燦三鳳分行帳戶（
    即304帳戶）現金，伊所提領現金均父親使用，都交給父親
    ，因父親住院期間有訪客會借貸，伊每次領都交現金給父親
    等語（見系爭刑案高雄地檢署102年度他字第7342號影卷第6
    3頁至第64頁），可見己○○受偵訊之初已承認系爭款項均係
    由其提領。對此，己○○生前於本件審理時雖完全翻異前詞，
    抗辯稱系爭款項係許登燦自己或伊陪許登燦去領的，系爭刑
    案偵查時，檢察官並未逐筆詢問，亦未提示相關提款資料供
    其查看，其僅憑印象回答，記憶模糊而有所誤認云云（見本
    院卷第221頁），惟己○○前後陳述完全不同，其於102年11月
    28日偵訊所言，最貼近取款時點，斯時尚未充分權衡供述內
    容之利害得失，縱承辦檢查官未逐筆提示詢問，依常情記憶
    仍應最為清楚深刻，不致於為完全相反且錯誤之陳述，故己
    ○○於系爭刑案偵查時之上述陳述，顯較為可採。況己○○於系
    爭刑案偵查為上述陳述後迄本件訴訟前，均未曾具狀向承辦
    檢察官更正陳述，其嗣後於本件審理時翻異前詞，主張其於
    系爭刑案偵查時所為之陳述係屬錯誤云云，自難認可採。
　⒉再者，附表二編號1部分，依取款條顯示此筆提款時間為9時3
    3分（見本院更字卷第261頁），惟依許登燦病歷所載，許登
    燦於當日（101年12月14日）上午至高醫泌尿科門診，醫師
    於病歷上簽章時間為9：00，並指定上午驗尿（見本院更字
    卷第263頁），庚○○亦證稱：當日上午很早即陪同許登燦前
    往看診，醫生要求驗尿，採尿時間為11時，中午以後才離開
    等語（見系爭刑案一審卷三第120頁反面），堪認許登燦並
    未於101年12月14日上午9時33分至陽信三鳳分行提領附表二
    編號1所示款項，應確係己○○所提領，亦徵己○○於本件審理
    時抗辯系爭款項均係許登燦自己或伊陪許登燦去領取云云，
    為不足採。
　⒊至陽信三鳳分行行員高鈺雯雖於系爭刑案偵查時證稱：許登
    燦過世前，大部分是他自己來領錢，有時許偉聰也會來，許
    登燦提領時，有時候許偉聰會陪同等語，惟其亦證稱無法確
    定102年2月前是否都是許登燦提領，也無法確定許登燦何時
    開始才未親自提領等語，另陽信三鳳分行經理劉敏祥則於系
    爭刑案偵查時證稱：101年11月間到102年4月間，有時許登
    燦自己來，有時己○○陪同要去高醫住院前，己○○有時會自己
    拿許登燦印章、存摺到銀行領款等語（見系爭刑案前述他字
    影卷第130頁至131頁、第148頁），就系爭款項提領期間即1
    01年12月14日起至102年1月25日止，均無法明確證述究竟係
    由何人領取系爭款項，自難為有利己○○及上訴人之認定。
　㈢本件系爭款項係由己○○所提領，業經本院審認如前，又系爭
    款項提款時間密集，金額多達6,225,000元，而304帳戶內之
    款項為許登燦作為東昇公司營運資金、往來調度及家庭日常
    開支使用，東昇公司負責人於102年1月31日變更為己○○，許
    登燦並於同年2月18日將上開兩帳戶之存摺、印章交己○○，
    授權其保管並依指示使用等事實，為己○○及兩造所不爭執，
    則己○○有無將該款項交付許登燦之事實，證據偏在己○○一方
    ，自應由己○○就提領之系爭款項已交付許登燦之有利事實，
    負舉證之責。惟對此，上訴人僅抗辯陳稱因非己○○前去領取
    ，故無法舉證等語（見本院卷第198頁），則本件在己○○應
    負舉證之責而未能舉證證明其已將
　　系爭款項交付許登燦之情形下，自應為有利被上訴人之認定
    。故被上訴人主張己○○受託提領系爭款項後，未交付許登燦
    ，侵害許登燦全體繼承權，即有所據，其依民法第541條第1
    項規定及繼承之法律關係，請求上訴人於繼承己○○遺產範圍
    內連帶給付6,225,000元本息予兩造公同共有，自有所憑。
    至系爭刑案雖就己○○提領系爭款項部分判決己○○並未犯偽造
    文書及詐欺等罪（見本院卷第235頁），惟本件係認己○○受
    託提領系爭款項後未交付許登燦，侵害許登燦全體繼承權，
    業如前述，自無涉犯偽造文書及詐欺之虞，且系爭刑案判決
    所認定之事實，於獨立之民事訴訟本無拘束力，本院亦不受
    拘束，自不足為有利己○○及上訴人之認定，併此敘明。
六、綜上所述，被上訴人求為判命上訴人於繼承己○○遺產範圍內
    連帶給付6,225,000元，及自105年8月9日起至清償日止，按
    週年利率5%計算之利息予兩造公同共有，為有理由，應予准
    許，並酌定相當擔保金額為假執行之宣告。
七、本件事證已臻明確，兩造其餘之攻擊或防禦方法及所用之證
    據，經本院斟酌後，認為均不足以影響本判決之結果，爰不
    逐一論列，附此敘明。
八、據上論結，本件變更之訴為有理由，爰判決如主文。　　
中　　華　　民　　國　　111 　年　　12　　月　　14　　日
                            民事第五庭    
                                審判長法  官  蘇姿月
                                      法  官  郭宜芳
                                      法  官  劉傑民
以上正本證明與原本無異。
如對本判決上訴，須於判決送達後20日內向本院提出上訴狀，其
未表明上訴理由者，應於上訴後20日內向本院提出上訴理由書（
均須按他造當事人之人數附繕本）。上訴時應提出委任律師或具
有律師資格之人之委任狀，並依附註條文規定辦理。
中　　華　　民　　國　　111 　年　　12　　月　　14　　日
                                      書記官 林家煜
附註：
民事訴訟法第466條之1：
對於第二審判決上訴，上訴人應委任律師為訴訟代理人，但上訴
人或其法定代理人具有律師資格者，不在此限。
上訴人之配偶、三親等內之血親、二親等內之姻親，或上訴人為
法人、中央或地方機關時，其所屬專任人員具有律師資格並經法
院認適當者，亦得為第三審訴訟代理人。
第1項但書及第2項情形，應於提起上訴或委任時釋明之。